臺灣屏東地方法院民事判決
111年度簡上字第57號
上  訴  人  梁錦文
                    (送達處所：花蓮縣○○市○○路○○0○0號信箱)
被  上訴人  台灣電力股份有限公司

法定代理人  曾文生
訴訟代理人  蘇俊誠律師
上列當事人間請求返還土地事件，上訴人對於中華民國111年3月
2日本院屏東簡易庭110年度屏簡字第405號第一審判決提起上訴
，本院於111年8月17日言詞辯論終結，判決如下：
    主      文
上訴駁回。
訴訟費用由上訴人負擔。
    事實及理由
一、上訴人起訴主張：坐落屏東縣○○市○○段000○000地號土地（
    下稱系爭土地）為伊於民國106年8月3日因拍賣而取得，並
    於同年8月14日辦畢所有權移轉登記。系爭土地雖於79年間
    ，因建商福總建設股份有限公司（下稱福總公司）申請社區
    用電，經當時土地所有權人即伊前手李炳忠同意，將如原判
    決附圖所示編號A部分面積0.45平方公尺、編號B部分面積3.
    9平方公尺及編號C部分面積0.24平方公尺土地(以下各稱附
    圖編號A、B、C部分)，出借予被上訴人使用以設置變電箱及
    矮牆等地上物(下稱系爭地上物)，惟伊事先並不知情，且該
    契約僅具債權性質，對伊不生拘束力，是系爭地上物占用系
    爭土地即無合法權源。伊已於108年7月22日發函請求被上訴
    人遷移未果，依民法767條第1項規定，伊得請求被上訴人拆
    除系爭地上物，並返還土地。又被上訴人占有使用系爭土地
    ，受有相當於租金之不當得利，致伊受損害，依民法第179
    條規定，伊得按系爭土地公告現值年息百分之10計算，請求
    被上訴人附加法定遲延利息，給付伊自106年8月14日起至11
    0年6月14日止，共46個月之不當得利價額350,492元（計算
    式：16600×10%×4.59×46＝350492，小數點以下四捨五入），
    暨自起訴狀繕本送達翌日起至返還土地之日止，按月給付伊
    7,619元等情，並聲明：㈠被上訴人應將坐落系爭土地上之系
    爭地上物拆除，並將土地返還上訴人。㈡被上訴人應給付上
    訴人350,492元，及自起訴狀繕本送達翌日起至清償日止，
    按週年利率百分之5計算之利息。㈢被上訴人應自110年6月15
    日起至拆除系爭地上物返還土地之日止，按月給付上訴人7,
    619元。
二、被上訴人則以：系爭土地如附圖編號A及C部分上之矮牆(下
    稱系爭矮牆)，並非伊所設置，伊亦無拆除之權能。又系爭
    土地如附圖編號B部分上之變電箱(下稱系爭變電箱)，雖係
    伊所設置，但該部分土地乃福總公司於78年間興建「屏東新
    世界社區」(下稱系爭社區)時，經當時地主李炳忠同意無償
    提供伊使用，俾用於系爭社區設置所需供電設備，且現仍持
    續供電中，故伊在該部分土地設置系爭變電箱，乃有正當權
    源，並非無權占有。又上訴人於106年8月3日因拍賣而取得
    系爭土地時，已明知或可得而知其前手李炳忠將系爭土地提
    供伊裝置供電設備之事實，其自應繼受前手之地位而受拘束
    。另依修正前電業法第51條規定，發電業或輸配電業於必要
    時，得於公、私有土地或建築物之上空及地下設置線路，但
    以不妨礙其原有之使用及安全為限，此為維護公共利益所必
    要，否則於供電設備所坐落基地所有權移轉時，將造成電力
    中斷，影響民生用電，土地所有權人自有忍受義務，況且上
    訴人取回上開土地之利益有限，相較於對該社區用電戶所造
    成之用電權益損害甚鉅，上訴人請求伊拆除系爭地上物返還
    土地及給付相當於租金之不當得利，均屬權利濫用，依民法
    第148條規定，應不予准許等語，資為抗辯，並於原審聲明
    ：上訴人之訴駁回。
三、原審為上訴人敗訴之判決，上訴人聲明不服，提起上訴，於
    本院補充略以：關於系爭矮牆之事實上處分權，因年代久遠
    ，且證據偏在被上訴人一方，伊舉證實屬不易，依民事訴訟
    法第277條但書規定，應轉換由被上訴人負舉證責任等語，
    並聲明：㈠原判決廢棄。㈡被上訴人應將坐落系爭土地上之系
    爭地上物拆除，並將土地返還上訴人。㈢被上訴人應給付上
    訴人350,492元，及自起訴狀繕本送達翌日起至清償日止，
    按週年利率百分之5計算之利息，並自110年6月15日起至返
    還前項土地之日止，按月給付上訴人7,619元。被上訴人則
    於本院聲明：上訴駁回。
四、查系爭土地原為李炳忠所有，於78年3月11日自屏東縣○○市○
    ○段000○00地號土地分割而來，李炳忠於78年間同意無償提
    供系爭土地，用以設置系爭社區所需供電設備，被上訴人於
    79年間於系爭土地上設置系爭變電箱。嗣後系爭土地於106
    年8月3日因拍賣而由上訴人取得，並於同年8月14日辦畢所
    有權移轉登記，系爭矮牆及變電箱現均坐落在系爭土地上等
    事實，有土地登記謄本、異動索引、使用同意書、建築物使
    用土地範圍切結書、用電基本資料表及現場照片等件附卷可
    查（見原審卷一第302、317至327、365、389至405頁、原審
    卷二第50、95、19、91至93、85、126），復經原審會同屏
    東縣屏東地政事務所測量員到場勘測屬實，製有勘驗筆錄及
    土地複丈成果圖在卷足憑(見原審卷一第307至315、333頁)
    ，並為兩造所不爭執，此部分事實堪認屬實。本件上訴人請
    求被上訴人拆除系爭地上物返還土地，並給付相當於租金之
    不當得利，為被上訴人所拒，並以前詞抗辯，是本件之爭點
    厥為：㈠被上訴人是否為系爭矮牆之所有人或事實上處分權
    人？㈡被上訴人本於其與李炳忠間之使用借貸關係，抗辯系
    爭變電箱有權占用系爭土地，是否有據？㈢上訴人請求被上
    訴人拆除系爭地上物返還土地及給付不當得利，是否有據？
    茲分述如下：
(一)被上訴人是否為系爭矮牆之所有人或事實上處分權人？
　1.按物之拆除，為事實上之處分行為，僅所有人或有事實上處
    分權之人，方有拆除之權限（最高法院102年度台上字第205
    3號判決意旨參照）。而訴請拆除占有物返還土地，因涉及
    處分權之有無，則應對有權處分該占有物之人為之。又按民
    事訴訟如係由原告主張權利者，應先由原告負舉證之責，若
    原告先不能舉證，以證實自己主張之事實為真實，則被告就
    其抗辯事實即令不能舉證，或其所舉證據尚有疵累，亦應駁
    回原告之請求。本件上訴人請求被上訴人拆除系爭矮牆，被
    上訴人既否認其對系爭矮牆有所有權或事實上處分權，上訴
    人自應就此有利之主張負舉證之責。上訴人固主張關於系爭
    矮牆之事實上處分權，因年代久遠，舉證實屬不易，依民事
    訴訟法第277條但書規定，應轉換由被上訴人負舉證責任云
    云。惟按主張權利存在者，就權利發生之要件事實，應負舉
    證之責任，至年代久遠尚不得執為舉證責任倒置之理由（最
    高法院91年度台上字第1410號判決可參），況因年代久遠而
    取證不易之狀況本即存在於兩造間，且系爭矮牆非由被上訴
    人所設置之事實為一消極事實，故由上訴人按民事訴訟法第
    277條前段規定，就主張積極事實之存在負舉證之責，當不
    致顯失公平。依上說明，本件即應由上訴人就被上訴人對系
    爭矮牆有所有權或事實上處分權之事實，負舉證責任。
  2.經查，系爭矮牆雖分別設置於系爭變電箱之東側及南側，惟
    系爭矮牆與系爭變電箱之水泥基座並非相連，而有所間隔，
    且對照被上訴人不爭執為其所設置之系爭變電箱基座及基座
    上北側之短牆，均有按其內部規定，塗以黑黃線之油漆或註
    記被上訴人圖樣之編號，以識別為其所有，有現場照片及被
    上訴人所提出之「配電線路電桿、電纜保護鐵、基礎台及變
    電箱塗裝標示、警告標線及貼反光片施工方法」規範資料附
    卷可查（見原審卷一第317至321頁、本院卷第261至269頁）
    ，惟系爭矮牆並未標示屬被上訴人所有或管理之油漆或編號
    ，則被上訴人抗辯系爭矮牆非其所設置，即非無據。此外，
    上訴人就被上訴人對系爭矮牆有所有權或事實上處分權一節
    ，復未提出任何證據加以證明，其此部分之主張，自無可採
    。從而，上訴人依民法第767條第1項規定，請求被上訴人拆
    除系爭矮牆返還土地，並依民法第179條規定，請求被上訴
    人給付相當於租金之不當得利，於法即均屬無據。
(二)被上訴人本於其與李炳忠間之使用借貸關係，抗辯系爭變電
    箱有權占用系爭土地，是否有據？　　
　1.按使用借貸契約係債之關係，僅於當事人間有其效力。買受
    系爭房屋，並不當然繼受其前手與系爭土地所有人間之使用
    借貸關係，原則上不得執該關係主張其有使用系爭土地之權
    利。惟於具體個案，尚應斟酌當事人間之意思、交易情形及
    房屋使用土地之狀態等一切情狀，如認土地所有人行使所有
    權，違反誠信原則或公益或以損害他人為主要目的，仍應駁
    回其請求（最高法院95年度第16次民事庭會議決議、106年
    度台上字第1943號民事判決參照）。而依106年1月26日修正
    前電業法第51條規定：「電業於必要時，得在地下、水底、
    私有林地或他人房屋上之空間，或無建築物之土地上設置線
    路。但以不妨礙其原有之使用及安全為限，並應於事先書面
    通知其所有人或占有人；如所有人或占有人提出異議，得申
    請地方政府許可先行施工，並應於施工5日前，以書面通知
    所有人或占有人；如所有人或占有人提出異議，得申請地方
    政府許可先行施工，並應於施工5日前，以書面通知所有人
    或占有人。」修正後該條移列為第39條，並修正第1項為：
    「發電業或輸配電業於必要時，得於公、私有土地或建築物
    之上空及地下設置線路，但以不妨礙其原有之使用及安全為
    限。除緊急狀況外，並應於施工7日前事先書面通知其所有
    人或占有人；如所有人或占有人提出異議，得申請直轄市或
    縣（市）主管機關許可先行施工，並應於施工7日前，以書
    面通知所有人或占有人。」則依上開電業法修正前後之規定
    ，足見電業於必要時，在私有土地或建築物之上空及地下設
    置線路，均屬於法有據，且目的在增進公共福利，核屬民法
    第765條、第773條所規定法令對土地所有權行使所定之限制
    ，土地所有權人於該限制範圍內，自不得主張電力業者係無
    權占用土地。
　2.本件被上訴人抗辯上訴人之前手李炳忠曾於78年間，因福總
    公司興建系爭社區，向被上訴人申請新設用電時，同意提供
    系爭土地供被上訴人設置系爭變電箱，而成立使用借貸關係
    之事實，業據其提出用電基本資料表為證(見原審卷第365頁
    )，並為上訴人所不爭執(見本院卷第112、274頁)，堪認李
    炳忠與被上訴人間就系爭變電箱所設置之處所（即系爭土地
    如附圖編號B部分），確有使用借貸契約關係存在。上訴人
    固主張其不知上開使用借貸契約，且該契約亦僅具債權性質
    ，對其不生拘束力等語。惟查：
 (1)系爭變電箱係用以輸送電力供系爭社區之住戶使用，已如前
    述，且依當時建築技術規則建築設備編第1之1條規定：「為
    建築物之供電需要，建築師應在建築設計時，洽當地電業機
    關，決定需留設之配電場所及通道」(見原審卷一第119頁)
    ，足見民生供電具有公益目的，為維護民眾用電權益，特要
    求於建築設計時，應留設配電場所及通道供設置配電設備，
    避免住戶無法獲得供電。若上訴人得本於所有權，請求被上
    訴人拆除系爭變電箱，勢將造成系爭社區為數甚多之住戶之
    用電均告中斷，生活失序。依此，本院審酌若准許將系爭變
    電箱拆除，上訴人雖能回復系爭變電箱所占用土地之使用權
    ，然系爭變電箱占有系爭土地之面積僅3.9平方公尺，坐落
    位置又在系爭土地西側地界，對系爭土地整體使用妨礙不大
    ，是拆除系爭變電箱後上訴人所回復使用之利益有限，惟對
    於系爭社區之住戶而言，則屬損害甚鉅，堪認上訴人請求拆
    除系爭變電箱之行為，明顯有違公共利益，上訴人行使系爭
    土地所有權，自應受拘束。
 (2)又上訴人係於本院105年度司執字第58582號民事執行事件第
    4次拍賣時得標，其拍賣公告記載「本件拍賣土地現為社區
    公園，供屏東新世界社區管委會無償使用，拍定後不點交」
    等語，即已表明有供系爭社區住戶繼續使用之事實，而該現
    況得經由拍賣公告由上訴人知悉，有本院民事執行處執行筆
    錄及本院特別變賣公告附卷可佐（見原審卷二第21至31頁）
    ，復參以系爭變電箱係供系爭社區用電所使用，並設置於地
    面上，而非隱匿於地下或建築物之內，自其外觀一望即可得
    知係被上訴人之設施，已具相當之公示作用，上訴人既係參
    與系爭土地投標之人，對於被上訴人無償使用系爭土地以設
    置系爭變電箱一情，自無法諉為不知。上訴人於投標前即已
    知悉上情，而仍願標買系爭土地，則揆諸前揭說明，上訴人
    自應受該使用借貸關係之拘束，而應容忍被上訴人所設置之
    系爭變電箱繼續占用系爭土地。從而，被上訴人本於其與李
    炳忠間之使用借貸關係，抗辯系爭變電箱係有權占用系爭土
    地，於法即屬有據。
  3.至上訴人雖主張其前向被上訴人申請將系爭變電箱遷移至同
    段789之16地號土地，被上訴人已於108年8月6日發函同意免
    費遷移，惟嗣後則拒不遷移，違反禁反言原則，且屬權利濫
    用云云。惟查，被上訴人於110年4月7日召開系爭變電箱遷
    移協調會，會議結論為上訴人所主張預定遷移之同段789之1
    6地號土地，經屏東市公所表明該土地非計畫道路用地，且
    屬私人土地，若遷移需徵求該土地所有權人之同意等情，有
    會議紀錄附卷可查（見原審卷一第283頁），自難認被上訴
    人已承諾將系爭變電箱遷移至同段789之16地號土地，是上
    訴人主張被上訴人違反禁反言原則，並有權利濫用云云，即
    不足採。另按被上訴人之營業規章第70條規定：「配電場所
    應儘量避免遷移，如確有遷移必要，且經本公司檢討供電技
    術上無困難，申請人應另行於原供電範圍之建築基地內設置
    適當之配電場所及通道，供移置供電設備，並負擔供電線路
    遷移工料費之半數。申請配電場所遷移時，申請人應依第68
    條相關規定設置配電場所及辦理相關手續。」(見原審卷一
    第293頁)惟同段789之16地號土地並非原供電範圍之建築基
    地，有系爭社區建造執照之地盤圖附卷可參(見原審卷二第9
    7至101頁)，則上訴人依前開規定申請遷移之請求，亦無理
    由。
(三)承上所述，被上訴人並非系爭矮牆之所有人或事實上處分權
    人，且其於系爭土地如附圖編號B部分上設置系爭變電箱，
    為有合法權源，亦非無法律上之原因而有構成不當得利可言
    。從而，上訴人請求被上訴人拆除系爭地上物返還土地，並
    給付相當於租金之不當得利，即均屬於法無據。
五、綜上所述，上訴人依民法第767條第1項規定，請求被上訴人
    將系爭土地上之系爭地上物拆除，將土地返還上訴人；並依
    民法第179條規定，請求被上訴人給付其350,492元，及自起
    訴狀繕本送達翌日起至清償日止，按週年利率百分之5計算
    之利息，並自110年6月15日起至返還前項土地之日止，按月
    給付上訴人7,619元，均為無理由，應予駁回。原審為上訴
    人敗訴之判決，經核並無不合。上訴論旨指摘原判決不當，
    求予廢棄改判，為無理由，應予駁回。
六、據上論結，本件上訴為無理由，依民事訴訟法第436條之1第
    3項、第449條第1項、第78條，判決如主文。
中　　華　　民　　國　　111 　年　　9 　　月　　6 　　日
                  民事第二庭  審判長法　官  凃春生
　　　　　　　　　                  法　官  薛全晉
　　　　　　　　　                  法　官  俞亦軒　
正本係照原本作成。
本判決不得上訴。　　　　　　　　　　　　　　　　　　
中　　華　　民　　國　　111 　年　　9 　　月　　6 　　日
                                    書記官　鍾思賢